臺灣臺東地方法院刑事判決　　　　　　　　　　　　　九十二年度訴字第二五五號
　　公　訴　人　臺灣臺東地方法院檢察署檢察官
　　被　　　告　庚○○
　　選任辯護人　邱聰安律師
右列被告因傷害致死案件，經檢察官提起公訴（九十二年度偵字第二四一一號），本
院判決如左：
    主  文
庚○○傷害人之身體，處有期徒刑捌月。
    事  實
一、庚○○於民國九十二年六月十二日上午七時許，偕其母己○○○至臺東縣海端鄉
    海端村九鄰新武呂三十四號乙○○住處，與乙○○、王妻戊○○共同飲酒，至九
    時許，乙○○夫婦因酒醉入睡，庚○○母子亦行離去。嗣同日晚上八時許，乙○○復獨自至庚○○位於同村新武呂十八號之住處客廳內與之飲酒，其間因質問庚○○與其妻戊○○有染乙事，二人遂起爭執，己○○○聞聲上前勸解，詎庚○○
    仍基於傷害乙○○之犯意，徒手以拳頭正面毆打乙○○頭部、胸部等處，且應注
    意在旁勸解之己○○○有遭波及之可能，卻疏未注意，而以拳頭揮中己○○○之
    右眼，致乙○○受有右前胸三乘三公分挫傷、左眼眶六乘六公分瘀青、右上嘴唇
    四乘四公分瘀青之傷害，余阿妹則受有右眼眶瘀血之傷害（過失傷害部分未據告
    訴）。嗣乙○○返家後，於翌（十三）日至臺東縣海端鄉益民診所就診後，於不
    詳時地因酗酒後不慎跌倒受傷，並於同年月十五日至慈濟醫院關山分院、同年月
    十七日分別至馬偕紀念醫院臺東分院、臺東基督教醫院就醫，持續治療至同年月
    十七日晚上十一時三十五分許，因其慢性酗酒、肺炎及疑敗血症最後併發疑腦病
    變、血管凝血不全、出血性肺水腫、最後因呼吸性衰竭而死亡。
二、案經乙○○之妻戊○○、女甲○○、王秀貞訴由臺東縣警察局關山分局報請臺灣
    臺東地方法院檢察署檢察官偵查起訴。
    理  由
一、按「被害人已死亡者，得由其配偶、直系血親、三親等內之旁系血親、二親等內
    之姻親或家長、家屬告訴。但告訴乃論之罪，不得與被害人明示之意思相反。」
    ，刑事訴訟法第二百三十三條第二項定有明文；又按「告訴乃論之罪，告訴人祇
    須表示訴究之意思為已足，不以明示其所告訴者為何項罪名或言明『告訴』為必
    要，且依其所陳述之事實，客觀上已可認其有訴追之意思，仍屬合法之告訴（最
    高法院九十年度臺上字第七二○五號判決參照）。經查被害人乙○○業已死亡，
    此有臺灣臺東地方法院檢察署相驗屍體證明書一紙在卷可稽，而被害人之妻戊○○與被害人之女甲○○、王秀貞與被害人間分別係配偶、直系血親，其等於被害
    人死亡後取得告訴權，從而渠等於檢察官相驗被害人屍體後訊問時稱：「（問：
    是否要對庚○○提出告訴？）要。」等語（見九十二年六月二十日偵訊筆錄），
    已表示追究被告之意思，依前開說明，本件傷害部分應已合法提出告訴，合先敘
    明。
二、按被告以外之人於審判外之言詞或書面陳述，除法律有規定者外，不得作為證據
    。為刑事訴訟法第一百五十九條第一項所明文。次按，被告以外之人於檢察事務
    官、司法警察官或司法警察調查中所為之陳述，與審判中不符時，其先前之陳述
    具有較可信之特別情況，且為證明犯罪事實存否所必要者，得為證據，刑事訴訟
    法第一百五十九條之二亦定有明文。查證人己○○○於警詢時陳稱：九十二年六
    月十二日晚上在住處聽到被告與乙○○發生口角及肢體上的衝突，伊帶著酒意到
    客廳，就看到被告與乙○○互毆，伊勸架時卻被被告打中右眼，以致右眼受傷等
    語（見九十二年六月十九日警詢筆錄），於本院則證稱：九十二年六月十二日晚
    上乙○○並未到伊住處，伊沒有看到被告和乙○○打架，右眼的傷是自行跌倒造
    成的等語（見本院九十三年十一月十六日審判筆錄）。是證人己○○○於警詢時
    之供述顯與審判中不符，而其供述之內容，關乎被告是否確有毆打乙○○乙情，
    為證明本件犯罪事實存否所必要，是其於警詢時之供述是否得例外地作為證據使
    用，其關鍵乃在於是否具有較可信之特別情況。而所謂的「較可信之特別情況」
    係指先前陳述之背景具有特別情況，而使其較審判中之陳述為可信時，即例外地
    賦予證據能力（參陳運財、王兆鵬等合著，傳聞法則理論與實踐，第一五六頁）
    。至於是否先前陳述之背景較具有特別情況，則需斟酌個案不同之情形具體認定
    之。本院認應依據陳述人於警詢及本院審理所為陳述時之「外部情況」，是否具
    有可信性，即必須綜合陳述人之觀察、記憶、表達是否正確，及有無虛偽陳述之
    動機加以判斷（參前揭著，第一八七頁）。據此，本院審酌：證人己○○○雖為
    布農族原住民，然於審判長直接以國語詢問時，均能瞭解詢問內容，並針對詢問
    內容應答（見本院九十三年十一月十六日審判筆錄第十一─十二頁），其於警、
    偵訊中之問答，自無語意理解之障礙，且其於警局製作上開筆錄時，有女婿陪同
    在場，於偵查中則有表姪王榮富陪同在場，復查無何受有不正訊問之情形，足見
    應均係出於自由意志之陳述，又其在陳述時，尚無時間或動機去編造與知覺事實
    不一致之陳述，而其所述遭被告揮打致眼眶受傷乙情，除與被告警詢中所述相符
    外，並有照片二幀在卷可佐（見相驗卷第六十三頁），顯見其陳述確與客觀事實
    相符，較之嗣後於本院審判時，因時隔已久，且因被告為其子，有坦護被告動機
    之情況等情相較，應具有較可信之額外保證，則在此一客觀陳述背景下，其該次
    警詢中之陳述，自具有較可信之特別情況，應例外的具有證據能力。
三、被告庚○○固辯稱：伊在警詢及偵查時自白毆打乙○○等情，係因在製作警詢筆
    錄前曾遭警察罰蹲，且心情緊張、害怕才胡亂編造云云，然經本院勘驗九十二年
    六月十九日被告庚○○警詢錄音帶及錄音光碟結果為：從警詢筆錄第五頁問被告
    毆打乙○○，被告回答頭部和身體等語，至第六頁結束，均與警詢筆錄大致相符
    ，訊問過程中，被告承認有打乙○○，警員再次跟被告確認，要其不要因壓力而
    承認，被告仍點頭稱是，警員繼續寫筆錄，被告開始敘述毆打乙○○之情形，於
    事實陳述完畢，警員開始依事實整理，錄影為全程連續錄影（見本院九十三年七
    月七日、十月七日準備程序筆錄），足證本件並無誘導或其他不正訊問方式之情
    形，堪認被告上開自白之任意性並無疑義，自得做為本案證據，亦應先予敘明。
四、訊據被告庚○○固不否認曾於九十二年六月十二日上午至乙○○家飲酒，及與戊○○有男女曖昧之情，惟矢口否認有何毆打乙○○之事實，辯稱：伊當日早上與
    己○○○至乙○○家喝酒後即返家睡覺，當晚乙○○並未至伊家中喝酒，伊不知
    道乙○○身上的傷是怎麼來的，也不知道己○○○眼睛是如何受傷的云云。經查
    ：
（一）被告於警詢時供稱：「乙○○帶一瓶酒到家裡，我和他喝，喝畢，我再拿事先
      買好放在家裡的二瓶酒，繼續與乙○○喝，約當晚七、八時許，乙○○誤會我
      與他妻子戊○○有染，並與我發生爭執，所以一時氣憤就打乙○○，可能是聲
      音太大，母親跑出來勸架，我不小心打到他的眼角，後來，乙○○就自行離去
      。」、「（問：你如何毆打乙○○？）我用拳頭亂打，打乙○○的頭部和身體
      。」等語（見九十二年六月十九日警詢筆錄），並於偵訊時供稱：「（問：九
      十二年六月十二日當天是否有打死者？）有，約晚上七、八時，在我家打，我
      一人打的。」等語（見九十二年六月十九日偵訊筆錄），仍為相同之供述。核
      與證人即其母己○○○於警詢中所述：「我於九十二年六月十二日晚上在臺東
      縣海端鄉海端村九鄰新武呂十八號我住處內就聽到我兒子庚○○與乙○○發生
      口角及肢體上的衝突，當時我帶著酒意由床上起來走到客廳，就看見我兒子庚○○與乙○○在客廳互毆，當我勸架時卻被我兒子庚○○打中右眼，以致我右
      眼受傷，經過我勸架後乙○○就回去了。」等語（見九十二年六月十九日警詢
      筆錄），及偵查中陳述：「十二日晚上乙○○與我兒子吵架就打起來了。」、
      「（問：有幾個人打死者？）就我兒子而已。」等語（見九十二年六月十九日
      偵訊筆錄），均相一致，且證人己○○○右眼眼眶確實受有瘀青傷害，亦有照
      片二幀在卷可佐，足證其等上開所言應屬可信。
（二）證人即死者乙○○之妻戊○○證稱：「（問：妳是如何得知乙○○那一天有被
      被告打？）是我先生要斷氣之前，有跟我講說他在庚○○家裡被打，但沒有講
      說是被何人打。」、「（問：妳先生何時回到家裡？）六月十三日凌晨三時多
      。」、「（問：當時妳看到妳先生身體的情形為何？）當時我先生臉部有傷，
      也流血、吐血，肋骨也有斷。」，證人即死者之女甲○○則證稱：伊是在六月
      十三日下午發現乙○○受傷的，受傷情形為眼眶瘀青、嘴角流血、衣服有血跡
      等語（以上均見本院九十三年十一月十六日審判筆錄），查被害人乙○○確於
      九十三年六月十三日至同年月十七日止，分別至益民診所、慈濟醫院關山分院
      、新生外婦產科、馬偕紀念醫院臺東分院及基督教醫院就醫，及其確受有右前
      胸三乘三公分挫傷、左眼眶六乘六公分瘀青、右上嘴唇四乘四公分瘀青腫脹等
      傷害，亦分別有上開醫療院所之被害人病歷資料及臺灣臺東地方法院檢察署九
      十二年六月十九日由法醫師丙○○所為之驗斷書一紙在卷可稽，核與證人戊○○所見乙○○由被告住處返家後所受傷勢，及證人甲○○所見乙○○於案發翌
      日之受傷情形均相吻合，足證乙○○確於九十二年六月十二日在被告家中遭毆
      打後受有如上傷害。
（三）雖證人己○○○於本院訊問時證稱：九十二年六月十二日乙○○並未到伊住處
      喝酒，在警詢時，是因為員警用較嚴厲的口吻，致伊受驚嚇，在偵訊中，是因
      為檢察官說要講實話，伊很緊張，所以才都說有，伊右眼眼眶的傷則是自己跌
      倒撞到門造成的等語（見本院九十三年十一月十六日審判筆錄）。然而，證人
      己○○○為被告之母，有迴護被告而為不實陳述之動機，衡以其於警詢及偵查
      中所為之陳述確具有較為可信之特別情形，已如前所述，其上開審判中之證詞
      證明力顯較低弱。且查，證人己○○○係證稱其眼眶之傷乃因跌倒撞到門所造
      成的，而被告卻供稱：「（問：你是否記得你母親眼睛的傷是什麼時侯發生生
      的？）是六月十三日早上，我母親起來問我說她眼睛很痛，那時才發現她眼睛
      有瘀青。」、「（問：你是否知道你母親眼睛的傷是如何造成的？）不知道。
      」等語（見本院九十三年十一月十六日審判筆錄），然證人己○○○苟係自行
      跌倒受傷，又何需詢問被告其眼痛緣由？被告又豈有不知其母己○○○係因何
      受傷之理？況且，觀諸上開證人傷勢之照片，僅在眼眶周圍之臉部凹陷處有瘀
      青，而於臉上其他諸如臉頰、鼻樑等突出部位則無任何傷痕，顯非一般跌倒所
      能造成之傷勢，反之，其在警詢、偵查中所陳述之遭被告揮拳擊中右眼等語，
      則與上開照片所示傷勢一致，益徵證人己○○○前開警詢、偵查中之陳述較為
      可信，其審判中之陳述無非迴護被告之詞，難以採為有利被告之認定。
（四）綜上所述，被告前開警、偵訊中之自白核與事實相符，堪信為真實；其於本院
      審理中辯稱未毆打乙○○云云，無非事後卸責之詞，不足採信。本件事證明確
      ，被告普通傷害之犯行，堪予認定。
五、核被告所為，係犯刑法第二百七十七條第一項之普通傷害罪。公訴人雖認被告毆
    打乙○○，致乙○○受有胸部挫傷、左眼瘀青、嘴唇瘀青腫脹、背部多處挫瘀傷
    、臀部瘀青等傷害，致因胸部挫傷導致之肺氣血腫及肺出血而死亡，因認被告係
    犯刑法第二百七十七條第二項傷害致死之罪嫌（論告時變更法條為同法第二百七
    十六條第一項之過失致死罪嫌）云云。惟按受傷後因病身死，應視其病是否因傷
    所惹起，如係因傷致病，因病致死，則加害者不能辭傷害致人於死罪責；如於傷
    害後另因他病而死，則其因果關係即無聯絡可言，祇能以普通傷害論（參照最高
    法院二十四年度上字第四七一號判例）；而所謂相當因果關係，係指依經驗法則
    ，綜合行為當時所存在之一切事實，為客觀之事後審查，認為在一般情形下，有
    此環境、有此行為之同一條件，均可發生同一之結果者，則該條件即為發生結果
    之相當條件，行為與結果即有相當之因果關係。反之若在一般情形下，有此同一
    條件存在，而依客觀之審查，認為不必皆發生此結果者，則該條件與結果並不相
    當，不過為偶然之事實而已，其行為與結果間即無相當因果關係（參照最高法院
    七十六年度臺上字第一九二號判例）。經查：本件被害人乙○○死亡後並未解剖
    其屍體，而卷附二份驗斷書就勘驗被害人之結果分別記載為：「左眼週青紫六乘
    六公分、右上唇青紫四乘四公分、右前胸青紫三乘三公分。死因為擬內出血，傷
    害方法待查，自為或他為之判別待查。」（九十二年六月十九日丙○○法醫師出
    具之驗斷書）、「左眼、左眼眶瘀青、嘴唇瘀青、腫脹、胸部兩側多處挫瘀傷，
    兩腋下、胸外側各有一引流傷口各二˙○公分長，背部多處挫瘀傷，右臀瘀青，
    死因為氣血胸、肺出血。判別為他為意外。」（九十二年六月二十日顏順國法醫
    師出具之驗斷書），對被害人之傷勢、死因判別均有所差異，嗣經本院調取被害
    人生前就醫病歷記錄及Ｘ光片送請法務部法醫研究所鑑定結果，則以：「死者死
    亡前九十二年六月十七日十九時四十八分所照Ｘ光片有雙肺部為左下葉及右中肺
    浸潤，由上林醫院Ｘ光片轉載簡圖並無直接支持為血胸或外傷性血胸，且由右下
    葉尚完整無浸潤，亦無法支持為血胸常見之水液波界限狀。縱有左第九肋骨斷裂
    亦無法支持為外力性血胸。死者於上林診所之尚有發燒、癲狀及血小板症等均
    可為敗血症併發血管內凝血不全（ＤＩＣ）致出血性血腫導致血胸病變之可能性
    ，且無法排除腦部腦炎等病症之併發症。」、「死者確於九十二年六月十二日有
    毆打之事實，惟縱有受傷亦無法確認死者之死亡原因與互毆有相當因果關係。」
    、「死者無解剖，經由病歷及檢送資料研判死者確於九十二年六月十二日有互毆
    且頭部僅臉部表皮傷無腦神經症狀。經五日後死亡，由死者病程在受傷後尚持續
    喝酒至九十二年六月十四日至死亡前三日才不喝，在醫院內多次主訴跌倒，研判
    死者似無毆打致死之『導因』，導因似應為慢性酗酒、肺炎及疑敗血症最後併發
    疑腦病變、血管內凝血不全、出血性肺水腫、最後因呼吸性衰竭而死亡。似無法
    認定死者乙○○於九十二年六月十二日之互毆與死者之死因有相當因果關係。」
    ，此有法務部法醫研究所九十三年九月十七日法醫理字第○九三○○○二一一八
    號函乙份在卷足憑。查被害人乙○○生前確曾多次因酒醉、痛風、跌倒等事由至
    證人丙○○醫師所開設之新生外婦產科診所就診（自八十四年四月十六日起至九
    十二年六月十七日止共約四十八次），且於九十二年六月十六日前往就診時，身
    上還有酒味，並主訴跌倒等情，業據證人丙○○證述明確（見本院九十三年十二
    月十三日審判筆錄），並有新生外婦產科診療記錄單在卷可佐，即卷附慈濟醫院
    關山分院乙○○病歷資料，亦記載死者於九十二年六月十五日前往就醫時，曾主
    訴三天前有滑倒等語。又死者乙○○於九十二年六月十二日遭被告毆打後，至同
    年月十七日死亡前，確實仍續有飲酒情形，亦據證人甲○○及曾於同年月十三日
    與死者一起飲酒之證人丁○○證述明確（見本院九十三年十一月十六日審判筆錄
    ），再本件經參與相驗之法醫師顏順國到庭證稱：「（問：你在驗斷書上面寫病
    人生前好酗酒，然後再寫他殺，他酗酒有沒有可能造成自發性的出血？）有可能
    。」等語，及另名參與相驗之法醫師丙○○亦證稱：「（問：當時你按照傷痕來
    看的話，其傷痕是否為跌倒所造成的？）跌倒是有可能。因為病人他酒醉撞來撞
    去所以是有可能。」、「（問：所謂外力造成〈肺出血〉是指那些原因？）所謂
    外力就是指身體接觸外面，跌倒、被打都有可能。」等語（見本院九十三年十二
    月十三日審判筆錄）觀之，亦均不排除死者乙○○肺出血係因酗酒或跌倒所致。
    從而，造成肺出血之原因諸多，然被害人生前好飲酒、身體狀況不佳，於遭被告
    毆打後，尚繼續飲酒，復曾跌倒，實難以判斷其肺出血死亡係導因於被告之毆打
    行為，而遽認被告之傷害行為，與被害人之死亡有相當因果關係，被告所為，尚
    自與刑法第二百七十七條第二項之傷害致死罪之構成要件不合，公訴人起訴之法
    條，容有未洽，惟其所犯之基本事實係傷害行為，與起訴之基本事實相同，自應
    變更起訴法條；另本件依證人顏順國法醫師所出具之上開驗斷書，雖載明被害人
    尚受有背部多處挫瘀傷，右臀瘀青之傷害，惟證人丙○○醫師則證稱：「（問：
    九十二年六月十九日相驗的時候，你有無注意死者背部有無傷痕？）我印象中死
    者背部是有屍斑。」等語（見本院九十三年十二月十三日審判筆錄），衡以證人
    丙○○相驗之時間在前，所見應較接近被害人死亡時之狀態，及被告乃正面毆打
    被害人，被害人復曾主訴跌倒等情，則被害人是否受有上開傷害，及上開傷害之
    導因為何，均存有合理之懷疑，是尚難認被告亦有毆打被害人臀部、背部之行為
    ，均附此敘明。爰審酌被告之素行尚佳、與被害人為朋友之關係、僅因姦情曝光
    即出手毆打被害人，及被害人受傷之情形，暨被告犯罪後雖曾一度坦承犯行，惟
    於審判中意圖卸責，且迄未賠償被害人家屬等一切情狀，量處如主文所示之刑，
    以示懲儆。
據上論斷，應依刑事訴訟法第二百九十九條第一項前段、第三百條，刑法第二百七十
七條第一項，罰金罰鍰提高標準條例第一條前段，判決如主文。
本案經檢察官辛○○到庭執行職務。
中      華      民      國      九十三      年    十二    月    二十七  日
                                      臺灣臺東地方法院刑事第三庭
                                          審判長法  官  楊力進
                                                法  官  連雅婷
                                                法  官  范乃中
右正本證明與原本無異。
如不服本判決，應於判決送達後十日內向本院提出上訴狀。（須附繕本）
「切勿逕送上級法院」
            書記官  陳俊德
中      華      民      國      九十三      年    十二    月     三十  日
附記
中華民國刑法第二百七十七條第一項
(普通傷害罪)
傷害人之身體或健康者，處三年以下有期徒刑、拘役或一千元以下罰金。
